【裁判字號】    95,交抗,297
【裁判日期】    950526
【裁判案由】    聲明異議
【裁判全文】
臺灣高等法院臺中分院刑事裁定         95年度交抗字第297號
抗  告  人
即受處分人  甲○○
上列抗告人因聲明異議案件，不服臺灣台中地方法院中華民國95
年4月13日（95年度交聲字第223號）所為之裁定（原處分案號：
中監違字第裁60-Z00000000號）提起抗告，本院裁定如下：
    主  文
原裁定撤銷，發回台灣台中地方法院。
    理  由
一、本件抗告意旨略以：「一、「抗告人因誤闖大客車車道是屬
    過失行為，故該罰3000元，又因遲繳3000元，故再罰至6000
    元」，這就是整篇裁定書要說服百姓：「你就乖乖地繳錢吧
    ！因為法律有規定，就要依法行事」。如果這就是設立法庭
    的宗旨，那麼「訟累」之說，倒是真的。二、概依行政程序
    法第105條，抗告人業已提出本案之「事實上」及 「法律上
    」之各別陳述，然，台中地院就重避輕，作出不利抗告人之
    裁定，茲分述如下：(一)、依地院裁定書第三頁中段：「據執
    勤員警稱：當時除新市收費站號誌，標誌均正常顯示外，於
    國道一號北上313公里加150公尺處亦有豎立〈限依指定車道
    繳費過站〉之告示牌等語」。如果上述所言屬實，那為何抗
    告人是在國道一號北上313公里加600公尺處被攔停，抗告人
    北上即因為當時標誌不明，標線不清，才誤闐車道，員警不
    在收費站的前方，而是在收費站的後方攔停，怎知當時進入
    收費站前時的標誌或標線如何？(二)依同書第三頁下段：「異
    議人未依規定駛入小客車收費車道，足以生損害於收費站收
    費車道之運入作順暢，不論其有無繳交大行車收費車道之過
    路費，其行為業已違規…」。如果向全國駕駛人詢問：「足
    以生損害於收費站收費車道之運作順暢是啥？」，大概大家
    都有一個一ETC 的疑慮？當時，即有標語改換的問題，況且
    抗告人當時並無妨害車道之運作順暢，是收費人員即刻收取
    過路費50元，這乃人之常情。雖現代有守法觀念，但難免感
    嘆「今不如古」；古之土匪常道：「此樹是我栽，此路是我
    開，欲從此路過，留下買路財」。抗告人已留下買路財50元
    ，還得被追繳6000元。法律之外，真的完全無情，無理嗎？
    立法，學法，用法之人真應重新思考。(三)依同書第三頁下段
    ：「本件異議人前所繳交之50元過路費並非行政罰鍰，是故
    ，本件亦無違反行政法上一事不二罰原則等情…再者，本條
    例所定罰鍰之處罰事件已依限期到案，除有繼績調查必要外
    ，其有下列情形之一者，得不經裁決逕依基準未期限內自動
    繳納之規定收繳罰鍰結案…，違反道路交通管理事件統一裁
    罰基準及處理細則第41條第l項，第2頊定有明文…」。依行
    政程序法第9條「有利不利一律注意原則」，台中地院保護
    異議人之相對人，真的是有利不利一律注意，抗告人怎有勝
    算機會？！抗告人自始提出「申訴書」之後又再提「聲請異
    議狀」，不就是反抗舉發之事實嗎？本就應「繼續調查」，
    怎可便宜行事，用一些「細則」來唬弄百姓。依中央法規標
    準法第5條第2項規定：「關於人民之權利、義務，應以法律
    定之」；同法第六條：「應以法律規定之事項，不得以命令
    定之」；同法第三條，「各機關發布之命令，得依性質稱，
    規程，規則，細則…標準或準則」。台中地院列舉一堆不是
    法律位階的條文，欲說服百姓，哪裡違法？哪理違規？試問
    ：百姓如何對執行者進行抗告？即便抗告也難成功。(四)、依
    同書第4頁：「受處分人逾應到案期限 30日以上，繳納罰鍰
    或逕行處罰者，………罰6000元」。依「舉發違反道路交通
    管理事件通知單」上所載：被通知人為「汽車駕駛人」，「
    得採網際網路、語音轉帳、郵繳或向金融機構繳納罰鍰」，
    而非「須至應到案處聽候裁決」。同通知單上之注意事頊第
    6條亦註明：「不服舉發者，應於接獲本單 15日內，向處罰
    機關陳述」。抗告人完全按照指示，依法提出陳述及異議聲
    明，何來「逾應到案期限30日以上…」之說，此種張冠李戴
    ，更突顯處罰理由的薄弱；至於警察機關之舉發通知書是不
    是行政處分？除抗告人在聲請異議狀已有陳述之外，更深盼
    鈞院參考行政程序法第96條之規定：行政處分以書面為之者
    ，應記載之注意事項。自然可以斷定：「舉發通知單，本就
    不是行政處分」，既然不是行政處分，何來逾期繳罰鍰的處
    罰？三、綜上，抗告人會誤闖大客車車道，是當時標誌，標
    線不清造成，員警不在收費站前面，怎知標線，標誌正常；
    再者處罰人民所用之行政處分，實應符合相關法律上的規定
    ，而非便宜行事，讓執勤員警拿雞毛（即舉發通知單）當令
    箭（即行政處分），懇請鈞院判如抗告聲明，以慰民心！」
    等語，提起抗告，請求撤銷原裁定云云。
二、原審裁定以：「一、汽車行駛高速公路，於駛進收費站前，
    應依標誌指示預為減速慢行，並依標誌、號誌指示或公路警
    察指揮順序駛入收費車道，停車繳費，違反者，處汽車駕駛
    新臺幣（下同）三千元以上六千元以下罰鍰，又汽車駕駛人
    有違反前述規定者，記違規點數一點，高速公路交通管制規
    則第22條及道路交通管理處罰條例第33條第1項、第63條第1
    項第1 款分別定有明文。次按，汽車行駛高速公路，其車道
    之使用，除因交通事故及道路施工依臨時或可移動標誌指示
    或公路警察指揮外，應依設置之交通標誌、標線或號誌之規
    定，高速公路交通管制規則第8條亦有明文規定。 二、本件
    受處分人略以：（一）受處分人甲○○於民國93年12月22日
    晚上10時35分，駕駛車牌號碼 8676-GD號自小客車，行經國
    道一號南北向313公里加600公尺處即新市收費站時，車道旁
    有拓寬維修之障礙物林立，致受處分人遭路面上標線誤導，
    而轉入大客車收費車道，於繳交該收費車道過路費新臺幣（
    下同）50元後，隨即遭員警攔停並開立罰單，然受處分人既
    已向收費人員繳交過路費，且該過路費較小客車車道過路費
    多出10元，嗣後又遭開單處罰，於此實有「一事二罰」之情
    ，亦即違反行政罰法「一事不二罰」之精神，司法院大法官
    釋字第503號解釋亦有明示。 （二）從高速公路ＥＴＣ政策
    實施前，即可常於高速公路收費站看到施工跡象，而受處分
    人係因當時道路正逢拓廣施工之際，被誘導至大客車車道，
    從而，此乃整體施工單位配套措施完整與否之問題，就當時
    情形觀之，員警實應先於收費站前或收費站處進行指揮或管
    理，豈能讓民眾先誤闖車道，復於收費後，又從後面進行攔
    停，並科以3000元罰鍰之處罰。據此，受處分人認其遭此處
    分，實不合理。（三）再者，受處分人於接獲舉發通知單之
    15日內，即於94年1月3日向處罰機關提起申訴，然主管機關
    遲至申訴1年多後即95年2月24日始將裁決書送達受處分人，
    並將罰款從3000元調至6000元，其處罰金額調高之法令依據
    交代不清。受處分人認該機關怠惰。（四）又揭諸臺灣高等
    法院 92年度交抗字第698號交通事件裁定之主要見解：警察
    機關之舉發通知書不是行政處分，交通裁決所之裁決書才是
    行政處分，繳納罰鍰是否逾期，應自被處罰之市民收到「裁
    決書」後，才能開始起算。舉發通知書應為直接發生裁罰效
    力，而係於裁決所之裁決書寄達受處分人後，方對受處分人
    發生處罰之效力。從而，本件裁決所之裁決書既未寄達受處
    分人，原處分機關逕行將罰鍰提高至6000元之舉，堪以行政
    訴訟法第4條第2項之違法論；同時，該承辦人及主管單位，
    亦有觸犯刑法第129條第1項及第3 項之違法徵收未遂罪之嫌
    ，受處分人如遭損害，亦將依法對該承辦人及單位主管提起
    告訴。（五）綜上，受處分人既已繳交過路費50元，行政機
    關即不應再科處受處分人罰鍰，爰聲明異議云云。三、經查
    ：異議人自承其於93年12月22日晚上10時35分許，確有駕駛
    車牌號碼8676-GD號自小客車，行經國道南北向313公里 600
    公尺處，未依規定車道行駛（小型車行駛大型車第二車道北
    上）之事實，核與卷附內政部警政署國道公路警察局舉發違
    反道路交通管理事件通知單所記載內容相符，且經內政部警
    政署國道公路警察局第四警察隊94年1月25日公警四交字第0
    940470132號函覆異議人以：本隊執勤員警於 93年12月22日
    22時35分許，在國道一號北向313公里加600公尺（新市收費
    站處），發現旨揭車輛未依規定車道行駛（小型車行駛大客
    車、聯結車車道）違規，經攔車稽查，員警於索閱相關證件
    時當場詳細告知駕駛人違規行為，依法掣填公警局交字第Z0
    0000000 號違規通知單舉發等語明確，足徵異議人確有駕駛
    汽車於前揭時、地不依車道行駛之違規事實。異議人雖以前
    詞置辯，但由前揭函文內容，即據執勤員警稱：當時除新市
    收費站號誌、標誌均正常顯示外，於國道一號北上 313公里
    加150公尺處亦有豎立「限依指定車道繳費過站」 之告示牌
    等語，此亦有上開內政部警政署國道公路警察局第四警察隊
    94年1月25日公警四交字第 0940470132號函足稽。且執勤警
    員本其維護交通秩序、安全職責所為之舉發，自應受到合法
    、正確之推定。異議人未依規定駛入小客車收費車道，足以
    生損害於收費站收費車道之運作順暢，不論其有無繳交大行
    車收費車道之過路費，其行為業已違反高速公路交通管制規
    則第22條規定，自應依道路交通管理處罰條例第33條第1 項
    、第63條第1項第1款裁罰。又行政罰處罰之對象，包括故意
    及過失之違規行為人，故異議人縱因過失未及注意上開標示
    ，而誤闖大客車及聯結車車道，亦無礙於其因違規事實所應
    負之責任。其次，異議人認其已先繳交50元之過路費，復遭
    原處分機關科處3000元之罰鍰，有一事二罰之嫌，惟本件異
    議人前所繳交之50元過路費並非行政罰鍰，是故，本件亦無
    違反行政法上一事不二罰原則等情，異議人就此部分容有誤
    會。再者，本條例所定罰鍰之處罰事件已依限期到案，除有
    繼續調查必要外，其有下列情形之一者，得不經裁決逕依基
    準表期限內自動繳納之規定收繳罰鍰結案：一、行為人對舉
    發事實承認無訛者。二、行為人委託他人到案接受處罰者。
    行為人逾指定應到案日期後到案，而有前項第一款、第二款
    情形者，得逕依基準表逾越繳納期限之規定，收繳罰鍰結案
    。違反道路交通管理事件統一裁罰基準及處理細則第41條第
    1項、第2項定有明文，又違反道路交通管理事件行為人，未
    依規定自動繳納罰鍰，或未依規定到案聽候裁決，處罰機關
    應於舉發違反道路交通管理事件通知單送達二個月內依基準
    表逕行裁決之，違反道路交通管理事件統一裁罰基準及處理
    細則第44條第1項亦有規定， 固以本件交通違規事實係發生
    於93年12月22日，並於同日經警當場舉發，原處分機關交通
    部公路總局臺中區監理所於95年2月22日始行裁決，雖已逾2
    月，惟上開 2個月內逕行裁決規定，係屬訓示規定，行政機
    關縱未於 2個月內逕予裁決，仍不因而發生裁處權消滅之結
    果。而受處分人逾應到案期限30日以上，繳納罰鍰或逕行處
    罰者，依違反道路交通管理事件統一裁罰基準表以違反道路
    交通管理處罰條例第33條之統一裁罰基準為6000元，並記違
    規點數1點，從而，原處分機關依道路交通管理處罰條例第3
    3條第1項、第63條第1項第1款規定裁罰6000元，併記違規點
    數1點，尚無違誤，本件異議並無理由，應予駁回。」 等語
    ，固非無見。
三、按違反道路交通管理事件行為人，未依規定自動繳納罰鍰，
    或未依規定到案聽候裁決，處罰機關應於舉發違反道路交通
    管理事件通知單送達二個月內依基準表逕行裁決之，違反道
    路交通管理事件統一裁罰基準及處理細則第44條第1 項固有
    規定，惟查，本件抗告人於舉發通知單所規定應到案時間94
    年1月6日前，即94年1月3日已向交通部公路總局台中區監理
    所提出申訴，並經交通部公路總局台中區監理所函請內政部
    警政署國道公路警察局第四警察隊就有關抗告人是否具違規
    情事說明在卷，有交通部公路總局台中監理所94年2月5日中
    監自字第0940024451號函附卷可稽，足徵抗告人確有於應到
    案日前「到案」陳述意見，雖交通部公路總局台中監理所94
    年2月5日以中監自字第0940024451號函通知抗告人違規事實
    屬實，並限期15日內到案繳交基準罰鍰，惟該函第一項謂仍
    請於本發文次日起十五日，持本函前來本所依應到案日內「
    裁罰基準繳納罰款」等語，顯尚未為裁決，且並未為裁處任
    何特定罰鍰之金額，而第二項復謂：「台端對本所處分有爭
    議，仍請依規定收受『裁決書』之次日二十日內，檢具司法
    狀紙，記明裁決文號及理由，連同相關證明資料，送交本所
    憑轉臺灣臺中地方法院交通法裁定」等語，似又指示抗告人
    需於收受『裁決書』後之次日二十日內，可提出異議，惟查
    ：卷內除附有業已提高罰鍰6000元之交通部公路總局台中監
    理所 94年2月5日以中監違字第60-Ｚ000000000號違反道路交
    通管理事件裁決書，並未見交通部公路總局台中監理所對本
    件內政部警政署國公路警察局Ｚ000000000舉發違反道路交通
    管理事件有為處罰鍰3000元之裁決書，且交通部公路總局台
    中監理所94年2月5日中監自字第0940024451號函與交通部公
    路總局台中監理所 94年2月5日以中監違字第60-Ｚ000000000
    號違反道路交通管理事件裁決書，觀察二者形式上完全不同
    ，且交通部公路總局台中監理所中監字第0950023790號違反
    道路交通管理事件不服裁決聲明異議案件移送書事實欄謂：
    「‧‧‧本所於94年2月5日發函通知異議人繳納罰鍰，異議
    人遲未繳納，本所遂‧‧‧處罰鍰6000元」、意見欄則載稱
    ：「‧‧‧逾期者，處罰鍰 6000元並依第63條第1項己記違
    規點數一點」，然交通部公路總局台中監理所是否已有對本
    件內政部警政署國公路警察局Ｚ000000000舉發違反道路交通
    管理事件有為處罰鍰3000元之裁決，遍查卷內並無該裁決書
    ，而交通部公路總局台中監理所94年2月5日中監自字第0940
    024451號函復無從認係裁決，則抗告人是否有收受裁決書，
    並有逾期繳納之情形，依現有卷證資料尚難究明，是應有再
    函詢交通部公路總局台中監理所或詢問抗告人是否有94年 2
    月5日後95年2月22日前寄發罰鍰3000元裁決書之必要，抗告
    人亦執此理由指摘原審裁定不當，即有理由，原審裁定既有
    上開可議之處，自應由本院將原審裁定予以撤銷，且為期翔
    實並昭折服，應由本院將原審裁定撤銷，發回原審法院更為
    妥適之處理。
四、據上論斷，應依道路交通案件處理辦法第26條、道路交通管
    理處罰條例第89條、刑事訴訟法第413條前段， 裁定如主文
    。
中    華    民    國    95    年    5     月    26    日
              刑事第三庭  審判長法  官  王  增  瑜
                                法  官  陳  欣  安
                                法  官  胡  忠  文
上列正本證明與原本無異。
不得抗告。
                                書記官  陳  麗  玉
中    華    民    國    95    年    5     月    26    日
                                                      Ｒ


司法院資訊處製作；財團法人民間司法改革基金會備份。
